【裁判字號】    97,保險上,16
【裁判日期】    980114
【裁判案由】    給付保險金
【裁判全文】
臺灣高等法院臺中分院民事判決        97年度保險上字第16號
上  訴  人  戊○○
                        2號
上  訴  人  丁○○
                        2號
前列二人共同
訴訟代理人  陳益軒律師
前列二人共同
複  代理人  丙○○
被  上訴人  新光人壽保險股份有限公司
法定代理人  甲○○
訴訟代理人  乙○○
上列當事人間請求給付保險金事件，上訴人對於民國97年8月l9
日臺灣彰化地方法院97年度保險字第12號第一審判決提起上訴，
經本院於97年12月31日言詞辯論終結，判決如下:
    主  文
上訴駁回。
第二審訴訟費用由上訴人負擔。
    事實及理由
一、本件上訴人起訴主張：上訴人戊○○分別於民國（下同）87
    年4月15日及92年12月31日以其為要保人兼受益人，以訴外
    人陳明凱為被保險人，分別與被上訴人定有新台幣（下同）
    100,000元之「長安養老終身壽險保險契約」（保單號碼為
    CMN2635號，身故保險金為300,000元及500,000元金順保險
    契約附加500,000元平安意外傷害保險）及200,000元綜合特
    約保險（保單號碼為8FB32960號，身故保險金為120,000元
    ）。另上訴人丁○○亦於94午8月30日以其為要保人兼受益
    人，以訴外人陳明凱為被保險人，與被上訴人定有l00,000
    元「新長安終身壽險保險契約」附加4,000,000元平安意外
    傷害保險（保單號碼為ElB37695號，身故保險金為4,100,00
    0元）。嗣訴外人陳宏欣於95年7月13日計畫以小貨車自屏東
    縣車城鄉海口村走私槍械，遂誘騙不知情之被保險人陳明凱
    為其駕駛裝載走私槍械之貨車，陳明凱駕車行經屏東縣車城
    鄉海口村時，遭行政院海巡署高雄縣機動查緝隊查緝員攔車
    盤查，因查緝人員身著便服攔檢車輛，陳明凱誤以為遭遇搶
    匪，未立即停車，海巡署查緝人員遂持槍射擊陳明凱駕駛之
    貨車，致陳明凱死亡。上訴人等因此依前開保險契約之約定
    ，於96年5月15日前備妥文件向被上訴人申請給付保險金，
    惟為被上訴人所拒。爰依保險契約之法律關係，訴請給付上
    訴人戊○○1,500,000元，給付上訴人丁○○4,100,000元及
    均自96年6月l日起至清償日止按年息10％計算之利息。並陳
    明願供擔保，請准宣告假執行。
二、經原審為上訴人等敗訴之判決，上訴人不服，提起上訴，聲
    明：（一）原判決廢棄。（二）被上訴人應給付上訴人戊○
    ○150萬元及自96年6月l日起至清償日止，按年息5％計算之
    利息。（三）被上訴人應給付上訴人丁○○410萬元及自96
    年6月l日起至清償日止，按年息5％計算之利息。（四）願
    供擔保，請准宣告假執行。另除引用一審判決書記載之陳述
    外，補稱：
    （一）被保險人陳明凱之死亡，並非約定除外責任原因所致
          ，台灣屏東地方法院檢察署檢察官就陳明凱涉嫌違反
          槍砲刀械管制條例案件，雖以95年度偵字第4238號及
          5635號不起訴處分書為不起訴處分確定，惟該不起訴
          處分係依照刑事訴訟法第252條第6款規定作成，至於
          陳明凱是否有涉及走私槍械，檢察官並未為事實認定
          ，且依據刑事訴訟法第154條無罪推定原則，未經法
          院以審判程序證明陳明凱確有共同實施走私槍械之犯
          罪行為前，自應推定陳明凱無涉犯罪，尚難認確有前
          述除外責任事由存在。
    （二）兩造合約中約定「被保險人因犯罪處死或拒捕或越獄
          致死者，保險人不負給付保險金額之責任。」，解釋
          上應指未有其他人之不法行為存在時，方有適用之餘
          地。本件被保險人陳明凱之死因係警員用槍不當所造
          成，自非契約之上開除外責任條款。況陳明凱是否屬
          「拒捕」之人，應審酌其遭警擊斃之時是否符合刑事
          訴訟法第88條第2項之現行犯規定，而為法律上應受
          拘捕之人；且所謂之現行犯之「犯罪」係指嗣後有罪
          判決確定，方可謂之犯罪。而所謂「犯罪」須以法律
          明定有科以刑罰之行為始足當之。本件據訴外人陳宏
          欣於95年度內勤字第l號訊問筆錄中証稱內容足認，
          陳明凱客觀上雖有載運槍彈之事實，但其主觀上對所
          載運之物品為槍彈，並無認知，以為是香煙，案發迄
          今已二年，未見檢察官起訴陳明凱與陳宏欣有載運走
          私槍砲之事實，自難成立科刑之要件。
    （三）依屏東地方法院檢察署95年度恆相字第69號筆錄記載
          ，陳明凱駕車閃過，並無衝撞警員之事實；且依警員
          之現場佈署，堪認第二道攔檢線之執勤員警並無遭陳
          明凱駕車衝撞之風險存在，証人員警黃慶和、楊奇軒
          、鄭博元陳稱陳明凱意圖衝撞執勤員警一節，顯係迴
          避其非法使用槍械之責。況陳明凱遭警擊斃之結果，
          與其不服警察攔檢間並無因果關係，員警楊奇軒等三
          人使用警械將陳明凱擊斃，不符合警械使用條例第4
          條第l項各款規定，渠等使用警械時顯有殺人之故意
          或重大過失。故本件被保險人陳明凱之死亡乃因警員
          非法使用警械所致，而非因陳明凱不服警攔檢，被上
          訴人自仍應負給付保險費之責。
三、被上訴人除引用原審判決之記載外，辯稱：
    （一）依前開保險契約均約定：被保險人因犯罪處死或拒捕
          或越獄致死或殘廢，本公司不負給付保險金之責任。
          另附約中亦約定：被保險人犯罪行為致生死亡時，本
          公司不負給付保險金之責任。本件保險事故之發生乃
          因被保險人陳明凱之犯罪行為所致。此由屏東縣警察
          局恆春分局處理相驗案件初步調查報告暨報驗書、95
          恆相字第69號相驗卷筆錄及95年度內勤字第l號陳宏
          欣之訊問筆錄內容可知係被保險人陳明凱遇警攔檢不
          停，反而加速衝撞攔檢點值勤員警所致。
    （二）被保險人陳明凱自知其所為係犯罪行為，否則其何須
          於凌晨二時至海邊載貨，何須遇攔檢警員即冒死衝破
          封鎖。縱認另一共犯陳宏欣供稱不知箱子內為何物一
          節為真，亦不足以認陳明凱亦不知箱內物品為何。
    （三）保險法第109條第3款及系爭保險契約條款約定「犯罪
          拒捕致死」之立法目的係此為違法行為，若可理賠，
          則有鼓勵之嫌，不同法領域應為不同考量，此之犯罪
          行為不應當然與刑事法之要件完全相符。系爭契約之
          除外條款之真意顯在認為犯罪行為有其危險性，被保
          險人如因此危險性致生死亡之結果，涉險輕生所致之
          保險理賠不受保護，不以完全符合刑事法之要件為必
          要，僅被保險人之行為具有社會非難性即屬之，則拒
          捕與否應從實質上判斷，注重被保險人之實際狀況及
          其認知，苟其面對警員，自知有可被捕情況，而有意
          逃避、拒絕，即屬抗拒逮捕。被保險人陳明凱非法運
          輸槍彈拒捕受檢致為警擊斃，其死亡與犯罪行為間自
          有相當因果關係。
    併聲明：
    （一）上訴駁回。
    （二）訴訟費用由上訴人負擔。
    （三）如受不利判決時，願供擔保請准免為假執行。
四、本件上訴人主張渠等以為要保人及受益人，以陳明凱為被保
    險人，向被上訴人投保前揭「長安養老終身壽險保險契約」
    （保單號碼為CMN2635號）、金順保險契約附加500,000元平
    安意外傷害保險、綜合特約保險（保單號碼為8FB32960號）
    及「新長安終身壽險保險契約」附加平安意外傷害保險（保
    單號碼為ElB37695號）等保險契約，嗣被保險人於95年7月
    13日死亡之事實。固據其提出保險單、要保書等為証，復為
    被上訴人所不爭執，自堪信其主張為真正。然被上訴人以被
    保險人陳明凱係因犯罪拒捕為警擊斃，依保險契約除外責任
    條款約定「被保險人因犯罪處死或拒捕或越獄致死或殘廢」
    、「被保險人因犯罪行為致死亡時」，保險人不負給付保險
    金之責任，故伊拒絕給付等前揭情詞置辯。是本院自首應審
    究被上訴人之抗辯是否有據。
五、經查，系爭新光長安養老終身壽險保險契約第21條第l項第4
    款、新光金順保險契約第16條第l項第4款、新光人壽新長安
    終身壽險保險契約第l9條第l項第4款關於保險人之除外責任
    條款中均約定：被保險人因犯罪處死或拒捕或越獄致死或殘
    廢。被保險公司不負給付保險金之責。另附約平安意外傷害
    保險第12條第l項第3款、綜合保障第14條第l項第3款亦均約
    定：被保險人犯罪行為致死時，保險人不負給付保險金之責
    任。此有上訴人提出之前揭保險契約書附原審（台灣台中地
    方法院）97年度保險字第23號卷足稽。再者保險法第109條
    第3項規定：被保險人因犯罪處死或拒捕或越獄致死者，保
    險人不負給付保險金額之責。又同法第133條規定：被保險
    人故意自殺，或因犯罪行為所致傷害、殘廢或死亡，保險人
    不負給付保險金額之責任。上開立法意旨顯係從維護社會公
    共秩序、善良風俗及避免保險制度遭濫用而成為犯罪之後盾
    等因素考量。是刑法領域之「犯罪致死」、「拒捕」等概念
    ，自不必完全適用於保險法中。苟被保險人有犯罪之意圖，
    行為具有社會非難性，於犯罪過程中因拒捕或因犯罪行為之
    危險性導致死亡，即有上開除外責任規定、約定條款之適用
    。故被上訴人主張：系爭契約上約定除外責任條款之真意顯
    在認為犯罪行為有其危險性，被保險人如因此危險性致生死
    亡之結果，涉險輕生所致之保險理賠不受保護，不以完全符
    合刑事法之要件為必要，僅被保險人之行為具有社會非難性
    即屬之，則拒捕與否應從實質上判斷，注重被保險人之實際
    狀況等語。洵屬可採。
六、本院經調閱屏東地方法院檢察署95年度恒相字第69號相驗卷
    宗、95年度偵字第4238號偵查卷、95年度內勤字第l號偵查
    卷、95年度偵字第5635號偵查卷審閱卷証內容足以認定，本
    件被保險人陳明凱確於95年7月13日凌晨2時許駕駛自用小貨
    車載同訴外人陳宏欣，至屏東縣車城鄉海邊搬運一、二十只
    箱子（內均藏槍彈），開車離去時為警攔檢不停，反而加速
    衝撞攔檢點及值勤之警員，致遭警自車輛後方開槍擊斃。陳
    明凱於凌晨2時許駕車至海邊搬運沉重之箱子，辜不論其是
    否明知箱子內藏何物，若謂其無不法之認知，其孰能信？況
    其若無身犯重罪之認識，何以蓄意衝撞攔檢之執法人員？再
    參以共犯陳宏欣於警訊中之供述及其於交保後逃亡而遭通緝
    迄今。均足認陳明凱與陳宏欣於駕車南下載運系爭槍械時，
    明知所為係觸法行為。縱上訴人辯稱陳明凱以為箱中所裝載
    係香煙云云屬實（見本院卷第78頁），亦不能免除陳明凱涉
    有違法走私物品之罪嫌。上訴人雖辯稱：警員或執法人員攔
    截陳明凱時，自外觀上無從查知箱中物品為槍械，陳明凱非
    刑事訴訟法上所謂之現行犯，非應受「拘捕」之人，且被保
    險人陳明凱與同行之陳宏欣迄今均未受有罪之判決，自不能
    認渠等有犯罪云云。然被保險人陳明凱係因死亡，而經檢方
    於程序上為不起訴處分確定，陳宏欣則尚通緝中，均不能認
    渠等無犯行。且被保險人確係凌晨二時於海邊載運走私物品
    為警查獲，當屬現行犯無疑。至最高法院84年度台上字第15
    48號判決要旨固以保險除外責任條款所謂犯罪行為，須以法
    律明定有科以刑罰之行為始足當之。但並非以被保險人須受
    有罪之判決確定始足當之。故上訴人前開所辯，自非足取。
七、至上訴人另辯稱：被保險人陳明凱之死亡係因警員黃慶和用
    槍不當所致，與被保險人之行為無因果關係等語。惟查對於
    被保險人因其行為本身上客觀事實上判斷，有足致發生之死
    亡結果之危險，即應認被保險人之死亡與其行為間有因果關
    係。本件依調閱之前開偵查卷之卷証資料中，執勤員警、陳
    宏欣等之供述，可知：逮捕現場之道路上佈有二道攔檢線，
    第一道攔檢線之員警對被保險人搖閃光棒示警，要求停車受
    檢，被保險人不從，反自路旁衝過去，第一道攔檢線之員警
    因恐後方第二道攔檢線上警員遭衝撞，乃自車輛後方開槍。
    被保險人陳明凱固因警員開槍而遭擊斃，惟亦係因其有前揭
    拒捕之情事。故被上訴人稱被保險人因犯罪拒捕致死一節，
    堪信為真實。從而，本件被保險人陳明凱既因犯罪拒捕致死
    ，則上訴人依保險契約法律關係請求被上訴人給付保險金，
    而被上訴人辯稱，其依契約免責條款無庸給付保險金等語，
    即屬可取。是上訴人執此請求被上訴人給付保險金，為無理
    由，應予駁回。其假執行之聲請，亦失所依附，應併予駁回
    。原審為上訴人敗訴之判決，及駁回其假執行之聲請，並無
    不合。上訴意旨指摘原判決不當，求予廢棄改判，為無理由
    ，應予駁回。本件事証已臻明確，上訴人主張警員執法過當
    ，請求傳訊証人即高雄縣政府警察局保安警察隊楊奇軒、鄭
    博元、黃慶和、王宏文等，即因被保險人陳明凱確有走私槍
    械而拒捕之犯罪行為已經認定如前，而無必要，併予敘明。
八、據上論結，本件上訴為無理由，依民事訴訟法第449條第l項
    、第78條，判決如主文。
中    華    民    國    98    年    1     月    14    日
                  民事第六庭    審判長法  官  袁再興
                                      法  官  陳賢慧
                                      法  官  吳惠郁
以上正本係照原本作成。
如對本判決上訴，須於收受判決送達後二十日內向本院提出上訴
書狀，其未表明上訴理由者，應於提出上訴後二十日內向本院提
出上訴理由書（須按他造人數附具繕本）。
上訴時應提出委任律師為訴訟代理人之委任狀。具有民事訴訟法
第四百六十六條之一第一項但書或第二項之情形為訴訟代理人者
，另應附具律師及格證書及釋明委任人與受任人有該條項所定關
係之釋明文書影本。
                                      書記官  江玉萍
中    華    民    國    98    年    1     月    15    日
                                                      Ｅ


司法院資訊處製作；財團法人民間司法改革基金會備份。
